【裁判字號】    88,自,222
【裁判日期】    890121
【裁判案由】    詐欺
【裁判全文】
臺灣高雄地方法院刑事判決                          八十八年度自字第二二二號
    自  訴  人  丙○○
    代  理  人  戊○○
    被      告  甲○○
    被      告  丁○○
    右  二  人
    共      同
    選任辯護人  吳惠玲
右列被告因詐欺案件，經自訴人提起自訴，本院判決如左：
    主  文
甲○○連續行使偽造私文書，足以生損害於他人，處有期徒刑壹年。
丁○○無罪。
    事  實
一、甲○○明知自己經濟狀況欠佳，仍分別於民國八十五年五月十日（以下稱第一會
    ）及同年十月二十日（以下稱第二會）起，分別在高雄市○○○路一一四巷四一
    號、同市凱旋市場巷永發銀紙店處，召集每會會金皆為新台幣（下同）一萬元之
    民間互助會（其會員人數、會期及會金詳如附表），分別於每月二號及二十號晚
    上八時在上開處所開標（第二會並於每四個月加標一次），開標後由甲○○收取
    死會及活會會款，活會會員係以每會應繳會款扣除得標者所出之標息後繳納會款
    ，採內標制。詎甲○○嗣因其資金週轉不靈之緣故，竟意圖為自己不法之所有，
    ，並基於詐欺、偽造得標會單及行使偽造得標會單之概括犯意，先後於附表所示
    之時、地，分別在未載「標單」之得標會單上偽簽會員戴秀雲、王金英、謝玉珠
    、林玉琴、素娥、鄭淑貞、魏智科、黃炳輝之署押及附表所示之標金，表示渠等
    願意以標單所載之利息標取會款之意，而持以行使投標，再向其他未得標之會員
    訛稱當次標會係由其所冒標之會員得標，而向該被冒名之活會會員則佯稱為他人
    所得標，使戴秀雲、王金英、謝玉珠、林玉琴、素娥、鄭淑貞、魏智科、黃炳輝
    及丙○○等其他活會會員陷於錯誤，各交付扣除該次冒標標金後之會款予甲○○
    ，共獲得如附表所示之會款，足以生損害於戴秀雲、王金英、謝玉珠、林玉琴、
    素娥、鄭淑貞、魏智科、黃炳輝及丙○○等其他活會會員。迨於八十七年十月中
    旬甲○○無故宣告止會，始發現被冒標之情事。
二、案經丙○○提起自訴。
    理  由
甲、有罪部分：
一、訊據被告甲○○對右揭時、地召募上開互助會及偽造上開會單，冒標如附表所示
    之會員等情均坦承不諱，核與自訴人所述情節相符，並有證人黃鄭淑貞、蔡林玉
    琴於本院調查時證述情節大致相符，復有載明標金金額及標會日期之互助會會單
    影本二紙附卷可憑，被告之自白與事實相符，堪信為真實。本件事證明確，被告
    甲○○上開犯行堪以認定。
二、按被告甲○○雖在上開得標會單上偽簽「戴秀雲」等人之署押及記載金額，惟得
    標會單上未載明「標單」二字，但依習慣已足以表示係向民間互助會標單之用意
    ，應認係準私文書。核被告所為，均係犯刑法第二百十六條、第二百十條、第二
    百二十條之行使偽造準私文書罪、第三百三十九條第一項之詐欺取財罪。其冒標
    如附表所示「戴秀雲」等會員之會款而偽造「戴秀雲」等人之署押於得標會單上
    ，偽造署押之行為，應為偽造得標會單之準私文書行為之部分行為；其偽造得標
    會單後復持以行使，偽造之低度行為應為行使之高度行為所吸收，不另論罪。又
    被告甲○○上開互助會冒標之犯行，同時向多數活會會員詐取會款，係以一行為
    觸犯數個相同之詐欺罪名，為同種想像競合犯，依刑法第五十五條之規定，應從
    一重處斷。其先後多次行使偽造之準私文書、多次詐欺取財犯行，均時間相隔不
    久，手法相同，顯係各基於概括之犯意反覆為之，均為連續犯，依法各以一罪論
    並加重其刑。又所犯行使偽造準私文書、詐欺取財犯行間，有方法結果之牽連關
    係，應從較重之行使偽造準私文書罪論處。爰審酌被告冒標會款，詐騙金錢為數
    甚鉅，迄今尚未與自訴人達成民事和解，惟犯後坦承犯行，且對於其他會員亦有
    分期清償，此有還款收據十八張在卷可按等一切情形，量處如主文所示之刑。又
    被告偽造上開「戴秀雲」等人之得標會單均未扣案，被告於冒標後已丟棄，業據
    其供明在卷，應已滅失，故上開會單及會單之偽造署押，爰不另為沒收之諭知，
    併此敘明。
乙、無罪部分：
一、自訴意旨另以：被告甲○○於八十七年一、二月，在上開高雄市凱旋市場永發銀
    紙店，自任會首，自八十七年二月二十起至九十年十一月二日止召募民間互助會
    六十一會，每會一萬元，每月二號開標一次，採內標制，自訴人為會腳參加二會
    ，仍為活會，詎被告於八十七年十月中旬宣告止會，致自訴人受二十二萬元之損
    失，被告事後雖簽發本票交付自訴人，作為支付會款之用，惟被告迄今未兌現，
    因認被告涉有刑法第三百三十九條之罪嫌，而被告丁○○與被告甲○○為夫妻關
    係，自訴人之所以參加互助會均係因被告丁○○招攬之故，且被告丁○○亦有向
    其收取會款及主持開標事宜，是以應與被告甲○○成立共同正犯云云。經查：
    （一）按犯罪事實應依證據認定之，無證據不得推定其犯罪事實；又不能證明被
          告犯罪者，應諭知無罪之判決，刑事訴訟法第一百五十四條、第三百零一
          條第一項分別定有明文。次按刑法第三百三十九條第一項詐欺罪之成立，
          以意圖為自己或第三人不法所有，以詐術使人將本人或第三人之物交付為
          要件。所謂以詐術使人交付，必須被詐欺人因其詐術而陷於錯誤，若其所
          用方法，不能認為詐術，亦不致使人陷於錯誤，即不構成該罪；又按犯罪
          事實之認定，應憑真實之證據，倘證據是否真實尚欠明顯，自難以擬制推
          測之方法，為其判斷之基礎，最高法院四十六年台上字第二六０號判例、
          五十三年台上字第六五六號判例著有明文。
    （二）訊據被告甲○○堅決否認有上開詐欺之情事，而被告甲○○自八十七年二
          月二日起所招募之互助會，迄八十七年十月十六日止會，每月二日開標一
          次，每四個月加標一次，已開標十一會，且被告甲○○止會後，尚與其他
          會員協議清償事宜等情，此有證人黃鄭淑貞證述及還款收據十八紙附卷足
          憑，則被告甲○○無詐欺之意圖，堪以認定，其僅屬單純倒會，尚難遽認
          有何詐欺之舉。至於自訴人另指述被告甲○○尚有冒標活會會員乙○○之
          犯行，惟自訴人於本院調查時供述：「乙○○與甲○○另有債務關係己清
          償掉了．．．．」等語，而被告甲○○亦供述：「我有欠她三十萬，她活
          、死會相抵還要還她二萬元，互相抵銷掉，這部分我沒冒標。二萬元我也
          還乙○○。」等語（詳見本院八十八年十月十五日調查筆錄），是以，李
          淑惠活會部分應係與被告甲○○間之債務關係而為抵銷，被告所辯，應非
          子虛。此外，復查無其他積極證據，足資證明被告有冒標乙○○及其他偽
          造文書、詐欺之犯行，原應為無罪諭知，然因自訴人認被告此部分與右揭
          論罪科刑部分有連續犯及牽連犯之裁判上一罪關係，爰不另為無罪之諭知
          ，附此敘明。
    （三）而被告丁○○亦堅決否認有何偽造文書及詐欺之犯行，辯稱：伊僅偶爾受
          託代收會款而已，並未主持過開標，其他標會事宜均不知等語。依據證人
          黃鄭淑貞、蔡林玉琴於本院調查時證稱：「會錢原先都是甲○○收的，後
          來才是她先生（丁○○）收會錢的」「他（丁○○）與她太太（甲○○）
          都有來收會錢，主持開標是甲○○」等語（詳見本院八十八年六月十六日
          調查筆錄），又自訴人所庭提之互助會單二份，其上均註明會首為被告王
          蘇春，並未書明被告丁○○為會首，是亦無證據足資證明被告丁○○為會
          首。是以，被告二人雖為夫妻關係，然家中財務均交由妻子掌管，先生不
          予過問者，亦為我國社會常情，而被告丁○○亦未處理開標事宜，自不得
          因其二人為夫妻關係，偶爾代收會款之行為，即擬制推測其二人有偽造文
          書及詐欺之共同犯意。綜上所述，被告丁○○前揭辯詞，洵非虛詞。從而
          ，被告丁○○之行為，依首揭法條及判例意旨，自與詐欺及偽造文書之構
          成要件不相符。此外，復查無其他證據足資證明被告丁○○有詐欺之犯行
          ，既不能證明被告犯罪，揆諸上揭刑事訴訟法之規定，依法應予諭知無罪
          。
據上論斷，應依刑事訴訟法第三百四十三條、第二百九十九條第一項前段、第三百零
一條第一項，刑法第五十六條、第二百十六條、第二百十條、第三百三十九條第一項
、第五十五條，罰金罰鍰提高標準條例第一條前段，判決如主文。
中        華        民        國      八十九    年    一    月  二十一  日
                                     台灣高雄地方法院刑事第二庭
                                         法  官  廖 建 瑜
右正本證明與原本無異。
如不服本判決，應於判決送達後十日內，向本院提出上訴狀。
                                         書記官  歐 文 政
中    華    民    國      八十九      年      一      月      二十五      日
附錄本判決論罪科刑之法條：
刑法第二百十六條
行使第二百十條至第二百十五條之文書者，依偽造、變造文書或登載不實事項或使登
載不實事項之規定處斷。
刑法第二百十條
偽造、變造私文書，足以生損害於公眾或他人者，處五年以下有期徒刑。
第三百三十九條第一項
意圖為自己或第三人不法之所有，以詐術使人將本人或第三人之物交付者，處五年以
下有期徒刑、拘役或科或併科一千元以下罰金。
附表：
┌──┬───────┬────┬────┬───┬────┬─────┬─────┬──────┐
│編號│會 期 起 迄   │會  數  │開標地點│會 金 │冒標人名│冒標日期  │冒標金額及│冒標金額    │
│    │              │        │        │      │        │          │冒標會數  │            │
├──┼───────┼────┼────┼───┼────┼─────┼─────┼──────┤
│    │              │        │每月於十│      │        │          │          │共詐得活會會│
│ 第 │八十五年五月十│含會首會│日在高雄│      │黃炳輝  │八十六年七│二千二百元│員會款十九萬│
│    │日起至八十八年│共計三十│市林森三│      │        │月十日    │第十五次競│五千元（包括│
│    │七月十日止（八│九會    │路一一四│      │        │          │標        │遭冒標者尚有│
│    │十七年十月中旬│        │巷四一號│      │        │          │          │活會二十五會│
│ 一 │宣告止會）    │        │開標。  │一萬元│        │          │          │以下類推）  │
│    │              │     │        │      ├────┼─────┼─────┼──────┤
│    │              │        │        │      │        │八十六年十│二千五百元│共詐得活會會│
│    │              │        │        │      │        │月十日    │第十八次競│員會款十六萬│
│    │              │        │        │      │戴秀雲  │          │標        │五千元      │
│    │              │        │        │      │        │          │          │            │
│    │              │        │        │      ├────┼─────┼─────┼──────┤
│ 會 │              │        │        │      │戴秀雲  │八十七年五│二千八百元│共詐得活會會│
│    │              │        │        │      │        │月十日    │第二十五次│員會款十萬八│
│    │              │        │        │      │        │          │競標      │千元        │
├──┼───────┼────┼────┼───┼────┼─────┼─────┼──────┤
│    │八十五年十月二│含會首會│每月於二│      │素  娥  │八十六年四│二千七百元│共詐得活會會│
│    │十日起至八十八│共計四十│十日在高│      │        │月二十日  │第八次競標│員會款三十三│
│    │年九月二十日止│五會    │雄市凱旋│      │        │          │          │萬七千四百元│
│    │（於八十七年十│        │市場巷永│      │        │          │          │            │
│    │月中旬宣告止會│        │發銀紙店│      ├────┼─────┼─────┼──────┤
│ 第 │）            │        │開標（每│      │戴秀雲  │八十六年五│二千五百元│共詐得活會會│
│    │              │        │四個月加│      │        │月五日    │第九次競標│員會款二十七│
│    │              │        │標一次）│      │        │          │          │萬七千五百元│
│    │              │        │        │      │        │          │          │            │
│    │              │        │        │      ├────┼─────┼─────┼──────┤
│    │              │        │       │      │戴秀雲  │八十六年五│二千五百元│共詐得活會會│
│    │              │        │        │      │        │月二十日  │第十次競標│員會款二十七│
│    │              │        │        │      │        │          │          │萬元        │
│    │              │        │        │      │        │          │          │            │
│    │              │        │        │一萬元├────┼─────┼─────┼──────┤
│    │              │        │        │      │魏智科  │八十六年七│三千元    │共詐得活會會│
│    │              │        │        │      │        │月二十日  │第十二次競│款二十三萬八│
│    │              │        │        │      │        │          │標        │千元        │
│    │              │        │        │      │        │          │          │            │
│    │              │        │        │      ├────┼─────┼─────┼──────┤
│    │              │        │   │      │謝玉珠  │八十六年八│二千七百元│共詐得活會會│
│    │              │        │        │      │（即會單│月二十日  │第十三次競│員會款二十四│
│    │              │        │        │      │上陳日星│          │標        │萬九百元    │
│    │              │        │        │      │）      │          │          │            │
│    │              │        │        │      ├────┼─────┼─────┼──────┤
│ 二 │              │        │        │      │王金英  │八十六年九│二千七百元│共詐得活會會│
│    │              │        │        │      │        │月五日    │第十四次競│員會款二十三│
│    │              │        │        │      │        │          │標        │萬三千六百元│
│    │              │        │        │      │        │          │          │            │
│    │              │        │        │      ├────┼─────┼─────┼──────┤
│    │              │        │        │      │謝玉珠  │八十六年十│二千六百元│共詐得活會會│
│    │              │        │        │      │        │一月二十日│第十七次競│員會款二十一│
│    │              │        │        │      │        │          │標        │萬四千六百元│
│    │              │        │        │      │        │          │          │            │
│    │              │        │        │      │        │          │          │            │
│    │              │        │        │      ├────┼─────┼─────┼──────┤
│    │              │        │        │      │魏智科  │八十七年一│二千八百元│共詐得活會會│
│    │              │        │        │      │        │月五日    │第十九次競│員會款十九萬│
│    │              │        │        │      │        │          │標        │四千四百元  │
│    │              │        │        │      │        │          │          │            │
│    │              │        │        │   ├────┼─────┼─────┼──────┤
│    │              │        │        │      │謝玉珠  │八十七年一│二千五百元│共詐得活會會│
│    │              │        │        │      │（即會單│月二十日  │第二十次競│員會款十九萬│
│    │              │        │        │      │上陳建宏│          │標        │五千元      │
│    │              │        │        │      │）      │          │          │            │
│    │              │        │        │      ├────┼─────┼─────┼──────┤
│    │              │        │        │      │林玉琴  │八十七年二│二千三百元│共詐得活會會│
│    │              │        │        │      │        │月二十日  │第二十一次│員會款十九萬│
│    │              │        │        │      │        │          │競標      │二千五百元  │
│    │              │        │        │      │        │          │          │            │
│    │              │        │        │      ├────┼─────┼─────┼──────┤
│ 會 │              │        │        │      │戴秀雲  │八十七年四│二千八百元│共詐得活會會│
│    │              │        │        │      │        │月二十日  │第二十三次│員會款十六萬│
│    │              │        │        │      │        │          │競標      │五千六百元  │
│    │              │        │        │      │        │          │          │            │
│    │              │        │        │      ├────┼─────┼─────┼──────┤
│    │              │        │        │      │鄭淑貞  │八十七年五│二千八百元│共詐得活會會│
│    │              │        │        │      │        │月五日    │第二十四次│員會款十五萬│
│    │              │        │        │      │        │          │競標      │八千四百元  │
│    │              │        │        │      ├────┼─────┼─────┼──────┤
│    │              │        │        │      │謝玉珠  │八十七年七│二千八百元│共詐得活會會│
│    │              │        │        │      │        │月二十日  │第二十七次│員會款十三萬│
│    │              │        │        │      │        │          │競標      │六千八百元  │
│    │              │        │        │      │        │          │          │            │
│    │              │        │        │      ├────┼─────┼─────┼──────┤
│    │              │        │        │      │謝玉珠  │八十七年九│二千九百元│共詐得活會會│
│    │              │        │        │      │（即會單│月五日    │第二十九次│員會款十二萬│
│    │              │        │        │      │上陳建宏│          │競標      │零七百元    │
│    │              │        │        │      │）      │          │          │            │
└──┴───────┴────┴────┴───┴────┴─────┴─────┼──────┤
                         │共計詐得金額│
                                        │為三百四十四│
                                        │萬三千四百元│
                                        │            │
                                        └──────┘


司法院資訊處製作；財團法人民間司法改革基金會備份。
